【裁判字號】    96,上,237
【裁判日期】    971022
【裁判案由】    損害賠償等
【裁判全文】
臺灣高等法院高雄分院民事判決           96年度上字第237號
上  訴  人  乙○○
被 上訴 人  丁○○
訴訟代理人  柯尊仁律師
上列當事人間請求損害賠償事件，上訴人對於民國96年11月16日
臺灣高雄地方法院95年度訴字第1365號第一審判決提起上訴，本
院於97年10月8日言詞辯論終結，判決如下：
    主  文
上訴駁回。
第二審訴訟費用由上訴人負擔。
    事實及理由
一、本件上訴人主張：被上訴人所有門牌號碼高雄市○○區○○
    街90號3 樓之3 房屋，自92年2 月起至97年3 月間，因其主
    臥室之浴室漏水，致滲漏至正下方上訴人所有門牌號碼高雄
    市○○區○○路35巷24號1 、2 樓房屋之2 樓後房頂板（下
    稱系爭樓頂板），造成上訴人之二樓屋內天花板、裝潢、置
    物櫃及房屋結構毀損，上訴人於92年、94年為天花板修繕，
    費用分別為新台幣（下同）2,000 元、17,000元、94年12月
    至95年9 月出租予他人經營美容院之房租減半，短收租金10
    5,000 元、95年5 月因漏水致價值9,000 元之裝潢損壞、置
    物櫃毀損損失1,0000元、房屋結構毀損損失500,000 元，漏
    水期間，造成上訴人無法入睡，長期失眠，患憂鬱症，精神
    上受有損害，應賠償慰撫金2,357,000 元，共計3,000,000
    元。依民法侵權行為之法律關係，請求判決：(一)被上訴人應
    給付上訴人3,000,000 元，及自起訴狀繕本送達之翌日起至
    清償日止，按週年利率5%計算之利息。(二)願供擔保請准宣告
    假執行。
二、被上訴人則以：兩造曾於92年2 月、93年3 月及95年1 月，
    多次會同大樓管理員，履勘上訴人房屋系爭樓頂板，均未發
    現有漏水或滴水情形，經原審囑託國立高雄應用科技大學（
    下稱高應大）鑑定，亦認定被上訴人之供水管、排水管均未
    漏水，本院依上訴人之聲請，又囑託中華民國建築技術學會
    （下稱建築學會）鑑定，亦同此認定。又縱使上訴人之系爭
    樓頂板有濕潤現象，該濕潤現象亦非自被上訴人房屋之水管
    漏出，上訴人無權請求賠償等語，資為抗辯。
三、原審判決上訴人全部敗訴，上訴人上訴聲明：(一)原判決廢棄
    。(二)被上訴人應給付上訴人300 萬元及自起訴狀繕本送達翌
    日起至清償日止按年息百分之五計算之利息。(三)訴訟費用由
    被上訴人負擔。(四)願供擔保，請准宣告假執行。
    被上訴人答辯聲明：上訴駁回。訴訟費用由上訴人負擔。
四、兩造不爭執之事項為：
    門牌號碼高雄市○○區○○街90號3 樓之3 房屋為被上訴人
    所有，門牌號碼高雄市○○區○○路35巷24號1 、2 樓房屋
    為上訴人所有，二間房屋為上下樓之關係，均屬蕭邦大樓之
    房屋。
五、兩造爭執之事項為：
  (一)上訴人房屋之系爭樓頂板有無漏水，若有，是否為被上訴人
    房屋主臥室之浴室地板漏水及使用之排水管漏水所致？
  (二)上訴人房屋之系爭樓頂板若有漏水，且是被上訴人房屋主臥
    室之浴室地板漏水及使用之排水管漏水所致，上訴人有無財
    產損害，其數額為何？
  (三)上訴人房屋之系爭樓頂板若有漏水，且是被上訴人房屋主臥
    室之浴室地板漏水及使用之排水管漏水所致，上訴人得否請
    求賠償精神慰撫金？
  (四)上訴人依侵權行為之法律關係，請求被上訴人賠償3,000,00
    0 元，有無理由？
六、關於上訴人房屋之系爭樓頂板有無漏水，若有，是否為被上
    訴人房屋主臥室之浴室地板漏水及使用之排水管漏水所致部
    分，經查：
  (一)原審於95年10月31日勘驗現場時，系爭樓頂板雖係乾燥者，
    並未漏水，有勘驗筆錄附卷可稽。惟原審仍依上訴人之聲請
    ，囑託建築學會鑑定，建築學會初勘後，上訴人除繳初勘費
    外，拒繳其餘鑑定費，致未進行鑑定。嗣原審再依上訴人之
    聲請，囑託高應大鑑定，高應大土木工程系鑑定小組以管外
    壁體測漏，和管內排水測漏方式測試被上訴人房屋所有水管
    （含給水及排水），並二次拆卸被上訴人房屋浴室洗手台檢
    視，和結構目測檢視等方式，作漏水原因鑑定：
    (1)關於管外壁體測漏部分，鑑定小組於96年7 月4 日鑑測，
      因系爭樓頂板位於被上訴人房屋主臥室浴室及客用浴室間
      ，故先封住被上訴人室內所有排水口，然後於主臥浴室蓄
      水（加入透明食用6 號紅色素），及於客用浴室蓄水（加
      入透明食用4 號黃色素），蓄水深度約4-5 公分，持續浸
      約1 小時，結果系爭樓頂板處，並無漏水現象。
    (2)關於管內排水測漏部分，鑑定小組於96年7 月6 日鑑測，
      先至兩造房屋所在之蕭邦大樓頂樓，關閉被上訴人房屋之
      自來水錶之進水，然後將被上訴人房屋內所有管內之水放
      至淨空，再至頂樓自來水錶進水處供入紅色給水（透明食
      用6 號紅色素），迨被上訴人房屋內每個水龍頭均出現紅
      色水後再栓緊，使管內充滿紅色水，持續約1 小時後排水
      ，結果系爭樓頂板處亦無漏水。嗣並拆除浴室洗手台撐架
      、拔除排水連通管檢視結果，其壁體磁磚與排水管連接界
      面完整，並無維修痕跡。鑑定小組又於96年7 月26日應上
      訴人要求，就被上訴人之浴室洗手台再作管內漏水測試，
      即打開洗手台水龍頭，自然流注持續排水約40分鐘，結果
      系爭樓頂板處亦無漏水。並又再拆除洗手台撐架、拔除排
      水連通管檢視，結果其壁體磁磚與排水管連接界面仍完整
      ，並無維修痕跡。
    因此，鑑定結果認為：
    (1)經由管外壁體和管內排水測漏方式測試，發現在鑑定期間
      被上訴人房屋的浴室地面和室內水管並沒有漏水現象，因
      而不會造成上訴人房屋系爭樓頂板產生漏水現象。
    (2)被上訴人房屋的浴室洗手台當時並無漏水現象；且經兩度
      拆除浴室洗手台檢視排水管與壁體磁磚的連接面，亦屬完
      整，並未發現有維修痕跡。
    (3)經浸水和管內排水管測漏的結果顯示，當時並未有滲漏水
      現象，因而不構成被上訴人房屋會影響上訴人房屋結構安
      全的問題，又經結構目測檢視，發現上訴人房屋二樓後側
      窗台下的裂縫寬度有0.3mm ，因屬次要結構的微小裂縫，
      故不會影響整體結構安全等情。
    有96年8 月28日高應大工字第9630012190號函文附該鑑定書
    一份附卷可資為憑（見原審卷第140 頁至140-27頁）。
    查高應大上開鑑定過程，甚為精細，其推論亦合乎邏輯，堪
    予採信。上訴人亦坦承鑑定時，系爭樓頂板並未漏水，足見
    上訴人房屋之系爭樓頂板縱曾有漏水，亦非被上訴人房屋臥
    室之浴室地板漏水及使用之給水管、排水管漏水所致，堪予
    認定。
  (二)上訴人上訴本院後，主張系爭樓頂板又開始漏水，本院於97
    年1 月25日勘驗時，系爭樓頂板有三滴水，有勘驗筆錄附卷
    可稽，乃再依上訴人之聲請，囑託建築學會鑑定，該學會指
    派丙○○○○○於97年4 月18日、6 月3 日鑑測，結果觀察
    系爭樓頂板處並無潮濕現象，雖有滲水漬痕，但已無滲漏情
    形。之後再為排水測試，第一次測試將被上訴人房內二浴室
    之洗面盆（洗手台）注滿水後再滿管排放，重復二次，結果
    系爭樓頂板並無滲漏現象。第二次測試在二浴室之洗面盆連
    續放水四小時，每二小時觀察系爭樓頂板，結果均無滲漏現
    象，並查知系爭樓頂板處之水管即係被上訴人主臥室洗面盆
    之排水管。第三次測試時打開主臥室淋浴頭放水至浴室地板
    ，一小時後，觀察系爭樓頂板，結果亦無滲漏現象等情，有
    建築學會97鑑字第745 號鑑定報告書附卷可稽。益證上訴人
    房屋之系爭樓頂板縱曾有漏水，並非被上訴人房屋臥室之浴
    室地板漏水及使用之給水管、排水管漏水所致。
  (三)原審囑託建築學會鑑定時，因僅有初勘，故無鑑定報告書，
    其指派初勘之丙○○○○○，應上訴人之要求，雖出具一初
    勘意見書與上訴人，謂系爭樓頂板漏水，研判係被上訴人房
    屋主臥室浴室之排水管埋於樓板內或包覆於接頭上方水泥砂
    漿內之管路漏水所致云云，惟查該意見書主要是說明當時的
    情形及可能情形，非鑑定報告書，只是梁守誠初勘時之個人
    意見書，初勘時，係先確認漏水部位，再用聽覺測試該漏水
    部位之水管之水源，經測試結果，該水管係三樓主臥室與客
    臥室的洗面盆的排水管。如果上訴人在原審有繳鑑定費，其
    測驗方式與高應大應該類似等情，業經丙○○○○○到庭證
    述屬實，足見梁守誠出具之該意見書係其依聽覺所為之研判
    ，並非如高應大依精細程序所為之鑑定，且其後受本院囑託
    鑑定時，已確認被上訴人房屋主臥室浴室或客用浴室之地板
    或其排水管之用水，不會造成上訴人之系爭樓頂板漏水，已
    如前述，足見該初勘意見書並不足採信。上訴人聲請再傳訊
    梁守誠作證說明，核無必要。
  (四)上訴人另主張鑑定時系爭樓頂板未漏水，係因被上訴人於鑑
    定前使用藥劑修復排水管云云，惟此為被上訴所否認，上訴
    人未舉證以實其說，自不足採。又上訴人所舉之證人己○○
    、甲○○、黃靖悰等人，僅能證明系爭樓頂板曾經有漏水之
    事實，並不能證明該漏水係被上訴人房屋地板或其排水管漏
    水所致。上訴人提出其暗中所錄之錄音、光碟及其譯文、照
    片等，亦僅能證明系爭樓頂板曾經有漏水，及其與被上訴人
    及有關水電人員處理談話之事實經過，亦不能證明該漏水係
    被上訴人房屋地板或其排水管漏水所致，均不能為其有利之
    認定，其聲請將錄音、光碟、譯文送鑑定其真實性，及將有
    關人員送測慌云云，均無必要。另其聲請傳訊證人戊○○、
    許雅惠、施立武、宋麗華、洪敬晃、被上訴人之母、之妻張
    敏等，以證明系爭樓頂板有漏水、其受有損害、及兩造糾紛
    過程云云，本院認均無傳訊之必要。又兩造於高雄市區調解
    委員會調解時，被上訴人並未承認系爭樓頂板漏水，係被上
    訴人之原因所造成，況經上開鑑定，亦確認非被上訴人之原
    因所造成，上訴人主張被上訴人於調解時，已承認其造成漏
    水云云，自不足採。又系爭樓頂板漏水原因，並非一般人僅
    憑目視及耳聽，即可推知，蓋樓板之結構及其內之管線，並
    非耳目所能推知，而必需依如高應大之科學鑑測方式，始可
    正確研判，上訴人聲請調查之其他人證，均未曾以科學方式
    鑑測過系爭樓頂板之漏水原因，自無予以傳訊之必要。上訴
    人其餘攻防方法與爭點無涉，無予論述審究之必要，附此敘
    明。
  (五)綜上所述，足認上訴人房屋之系爭樓頂板縱曾有漏水，並非
    被上訴人房屋之浴室地板漏水及使用之排水管漏水所致，上
    訴人主張係被上訴人之原因所造成，不足採信。
七、上訴人房屋之系爭樓頂板縱曾有漏水，並非被上訴人房屋之
    浴室地板漏水及使用之排水管漏水所致，已如前述，自無被
    上訴人以故意或過失侵害上訴人權益之情事，則上訴人主張
    系爭樓頂板漏水，造成上訴人之二樓屋內天花板、裝潢、置
    物櫃及房屋結構毀損，上訴人於92年、94年為天花板修繕，
    費用分別為2,000 元、17,000元、94年12月至95年9 月出租
    予他人經營美容院之房租減半，短收租金105,000 元、95年
    5 月因漏水致價值9,000 元之裝潢損壞、置物櫃毀損損失1,
    0000元、房屋結構毀損損失500,000 元，漏水期間，造成上
    訴人無法入睡，長期失眠，患憂鬱症，精神上受有損害，被
    上訴人應賠償慰撫金2,357,000 元，共計3,000,000 元。依
    民法侵權行為之法律關係，請求判決被上訴人應給付上訴人
    3,000,000 元，及自起訴狀繕本送達之翌日起至清償日止，
    按週年利率5%計算之利息，即無理由，應予駁回。
八、原審為上訴人敗訴之判決，及駁回其假執行之聲請，並無不
    合。上訴意旨指摘原判決不當，求予廢棄改判，為無理由，
    應予駁回。
據上論結，本件上訴為無理由，依民事訴訟法第449 條第1 項、
第78條，判決如主文。
中    華    民    國    97    年    10  月    22    日
                            民事第三庭
                                審判長法官  張國彬
                                法      官  吳登輝
                                法      官  鄭月霞
以上正本證明與原本無異。
如對本判決上訴，須於判決送達後20日內向本院提出上訴狀，其
未表明上訴理由者，應於上訴後20日內向本院提出上訴理由書（
均須按他造當事人之人數附繕本）。上訴時應提出委任律師或具
有律師資格之人之委任狀，並依附註條文規定辦理。
中    華    民    國    97    年    10  月    22    日
                                書  記  官  林淑敏
附註：
民事訴訟法第466 條之1 ：
對於第二審判決上訴，上訴人應委任律師為訴訟代理人，但上訴
人或其法定代理人具有律師資格者，不在此限。
上訴人之配偶、三親等內之血親、二親等內之姻親，或上訴人為
法人、中央或地方機關時，其所屬專任人員具有律師資格並經法
院認適當者，亦得為第三審訴訟代理人。
第1 項但書及第2 項情形，應於提起上訴或委任時釋明之。


司法院資訊處製作；財團法人民間司法改革基金會備份。
